【裁判字號】    89,上,591
【裁判日期】    921125
【裁判案由】    分割共有物
【裁判全文】
臺灣高等法院臺中分院民事判決  八十九年度上字第五九一號
    上  訴  人  申○○○即吳.
    視同上訴人  壬○○
    視同上訴人  辛○○
    視同上訴人  癸○○
    視同上訴人  甲○○
    視同上訴人  丑○○
    視同上訴人  己○○
    被  上訴人  午○○
    被  上訴人  子○○
    被  上訴人  巳○○
    被  上訴人  寅○○
右當事人間分割共有物事件，上訴人對中華民國八十九年十月二日臺灣彰化地方法院
八十五年訴字第一０七七號第一審判決提起上訴，本院於九十二年十一月十八日言詞
辯論終結，判決如左：
      主      文
上訴人申○○○、庚○○、丁○○、丙○○、未○○應就其被繼承人吳阿存所遺坐落
彰化縣福興鄉○○段四七九地號、地目建、面積０．二０五一公頃土地應有部分十六
分之一辦理繼承登記。
上訴駁回（惟原判決附圖一所示，編號Ａ部分，面積０．０一二八公頃，更正為分歸
上訴人申○○○、庚○○、丁○○、丙○○、未○○公同共有取得；編號Ｉ部分，面
積０．０一二八公頃，更正為分歸上訴人戊○○、乙○○按其應有部分各二分之一分
別共有取得）。
第二審及追加之訴訴訟費用由兩造按附表所示之比例負擔。
      事實及理由
一、本件分割共有物訴訟，其訴訟標的對於全體共同訴訟之各人必須合一確定，因此
    共同訴訟中之一人即上訴人吳阿存（於本院審理中死亡，已由上訴人申○○○、
    庚○○、丁○○、丙○○、未○○承受訴訟）提起上訴，其效力自及於其他同造
    之共同訴訟人壬○○、辛○○、癸○○、甲○○、辰○○（吳達清之承受訴訟人
    ）、丑○○、己○○、卯○○（吳正吉之承受訴訟人）、戊○○（吳水金之承受
    訴訟人）、乙○○（吳水金之承受訴訟人）等十人，爰併列該十人為上訴人，合
    先敘明。
二、按當事人於訴訟程序進行中死亡者，應由其繼承人承受訴訟。民事訴訟法第一百
    六十八條、第一百七十五條第一項定有明文。本件上訴人吳水金於民國八十九年
    九月五日死亡，戊○○、乙○○為其繼承人，並已因分割遺產取得吳水金就系爭
    土地應有部分，每人應有部分各三十二分之一，並已辦妥所有權移轉登記，有戶
    籍謄本、及土地登記謄本在卷可稽（見本院卷(二)第三十九頁至五十四頁）；又上
    訴人吳阿存亦於九十二年六月十六日死亡，申○○○、庚○○、丁○○、丙○○
    、未○○等五人為其繼承人，亦有戶籍勝本在卷可稽（見同上卷第九十七至一０
    一頁），經被上訴人聲明其等應承受訴訟，本件自應由上開承受訴訟人續行訴訟
    。
三、又按分割共有物，對於物之權利有所變更，各共有人對於他共有人因分割而得之
    物，應按其應有部分，負與出賣人同一之擔保責任，自屬處分行為，故因繼承於
    登記前已取得不動產物權者，雖不得以未經繼承登記而否認其權利，但欲分割共
    有物，仍須先經繼承登記（最高法院五十七年度台上字第一六五三號判決參照）
    。本件被上訴人子○○因上訴人申○○○、庚○○、丁○○、丙○○、未○○等
    五人就系爭土地尚未辦理繼承登記，於本院追加請求上訴人申○○○等五人應辦
    理繼承登記，不但符合訴訟經濟原則，亦與民法第七百五十九條規定相符，屬民
    事訴訟法第二百五十五條第一項第三款情形，依民事訴訟法第四百四十六條第一
    項但書規定，不經他造同意，自得為之。
四、又上訴人壬○○、癸○○、甲○○、辰○○、丑○○、己○○、卯○○、乙○○
    、申○○○、庚○○、丁○○、丙○○、未○○、及被上訴人午○○、巳○○、
    寅○○均經合法通知，未於言詞辯論期日到場，核無民事訴訟法第三百八十六條
    所列各款情形之一，爰依民事訴訟法第三百八十五條第二項規定，分別由到庭之
    他造共同訴訟人聲請，由其一造辯論而為判決。
五、被上訴人起訴主張：坐落彰化縣福興鄉○○段四七九地號、地目建、面積０．二
    ０五一公頃土地（以下簡稱系爭土地），為兩造所共有，各共有人之應有部分如
    附表所示，兩造就系爭土地並未訂立不分割之協定，系爭土地亦無因物之使用目
    的不能分割之情形，兩造就共有之系爭土地因無法達成分割之協議，爰依民法第
    八百二十四條規定，訴請分割共有物，又原判決附圖一所示之分割方案，兼顧道
    路出入之方便、土地利用價值、及共有人使用現狀，並已得上訴人己○○、辰○
    ○、丑○○、癸○○、卯○○、辛○○、壬○○等人之同意，請求依該方案所示
    之方法分割等語。原審判決兩造共有坐落彰化縣福興鄉○○段四七九地號、地目
    建、面積０．二０五一公頃土地，准予原物分割，其分割方法，如原判決附圖一
    所示，即Ａ部分，面積０．０一二八公頃，分歸上訴人吳阿存取得；原判決附圖
    一所示Ｂ部分，面積０．０一０三公頃，分歸上訴人己○○取得；原判決附圖一
    所示Ｃ部分，面積０．０一０三公頃，分歸上訴人辰○○取得；原判決附圖一所
    示Ｄ部分，面積０．０一０三公頃，分歸上訴人丑○○取得；原判決附圖一所示
    Ｅ部分，面積０．０一二八公頃，分歸被上訴人寅○○取得；原判決附圖一所示
    Ｆ部分，面積０．０一二八公頃，分歸被上訴人巳○○取得；原判決附圖一所示
    Ｇ部分，面積０．０二五六公頃，分歸被上訴人子○○取得；原判決附圖一所示
    Ｈ部分，面積０．０一七一公頃，分歸上訴人癸○○取得；原判決附圖一所示Ｉ
    部分，面積０．０一二八公頃，分歸上訴人吳水金取得；原判決附圖一所示Ｊ部
    分，面積０．０一二八公頃，分歸上訴人甲○○取得；原判決附圖一所示Ｋ部分
    ，面積０．０一０三公頃，分歸上訴人卯○○取得；原判決附圖一所示Ｌ部分，
    面積０．０一七一公頃，分歸上訴人辛○○取得；原判決附圖一所示Ｍ部分，面
    積０．０一七一公頃，分歸上訴人壬○○取得；原判決附圖一所示Ｎ部分，面積
    ０．０二三０公頃，分歸上訴人午○○取得。上訴人吳阿存不服原判決，提起本
    件上訴，被上訴人於本院聲明，求為判決：上訴駁回。被上訴人子○○並於本院
    追加聲明：上訴人申○○○、庚○○、丁○○、丙○○、未○○應就其被繼承人
    吳阿存所遺系爭土地應有部分十六分之一辦理繼承登記。
六、上訴人申○○○、庚○○、丁○○、丙○○、未○○雖未於言詞辯論期日到庭，
    惟據其等被繼承人吳阿存前所委任之訴訟代理人於本院準備程序中聲明，求為判
    決：(一)原判決廢棄。(二)右廢棄部分，被上訴人在第一審之訴駁回或發回原法院。
    並補充陳述稱：
    (一)上訴人戊○○、乙○○之被繼承人吳水金於原審八十九年九月五日言詞辯論終
      結前死亡，依民事訴訟法第一百六十八條規定「當事人死亡者，訴訟程序在有
      繼承人、遺產管理人或其他依法令應續行訴訟之人，承受訴訟以前當然停止。
      」、同法第五十六條第一項第三款規定「共同訴訟人中一人生有訴訟當然停止
      或裁定停止之原因者，其當然停止或裁定停止之效力及於全體。」、及同法第
      一百八十八條規定「訴訟程序當然或裁定停止間，法院及當事人不得為關於本
      案之訴訟行為。」，是本件訴訟之共同訴訟人吳水金既於原審言詞辯論終結前
      死亡，訴訟程序應當然停止，原審未察仍為本案之言詞辯論、及判決等訴訟行
      為，其訴訟程序即有重大瑕疵，依民事訴訟法第四百五十一條第一項規定，第
      一審訴訟程序重大瑕疵者，第二審法院得廢棄原判決，將該事件發回原法院，
      ，本件訴訟於原審之訴訟程序已生當然停止之效力，原審竟仍為上開訴訟行為
      ，顯係重大違背訴訟程序之規定，且致當事人喪失攻擊防禦方法之主張與抗辯
      ，為保障審級利益，依法應廢棄原判決，發回原法院。
    (二)按共有物分割之方法，固可由法院自由裁量，但亦須以其方法適當者為限，又
      法院裁判分割共有物，須斟酌各共有人之利害關係、使用情形、共有物之性質
      及價值，始符公平經濟原則（最高法院八十八年台上字第一七六八號判決參照
      ），原判決就系爭共有土地分割如原判決附圖一所示，上訴人分得Ａ部分土地
      ，其餘共有人各分得Ｂ至Ｎ部分土地，惟上訴人於系爭土地原有建物一幢，尚
      屬較新之建物，現為上訴人一家祖孫三代所居，該建物固有部分座落於Ａ部分
      ，惟亦有大部分座落於Ｂ部分土地上，如按原判決方案分割，上訴人取得Ａ部
      分土地，則坐落於Ｂ部分土地之建物勢必拆除而無法居住，此分割結果不特對
      上訴人不利，且亦有悖於物盡其用之經濟效用，為避免上述缺點，故請求依上
      訴人提出之附件一所示之分割方案分割，即Ａ部分土地分由上訴人己○○取得
      ，Ｂ部分土地由上訴人取得，如此上訴人所有該建物，僅拆除一小部分，仍能
      維持整體性而繼續供上訴人祖孫三代共同居住，非但可保全該建物之使用效益
      ，且對現無建物之共有人己○○亦屬無害。
    (三)又系爭土地右側道路僅寬二公尺，面臨西南側道路寬則有四公尺，是分得如原
      判決附圖一所示Ｋ、Ｌ、Ｍ、Ｎ部分土地之共有人，於土地利用及價值上，顯
      較其餘部分為有利，爰請求分得Ｋ、Ｌ、Ｍ、Ｎ各該部分土地之共有人，以適
      額金錢補償之。
七、上訴人壬○○、辛○○、癸○○、辰○○、丑○○、卯○○分別於原審及本院審
    理中則以：其等均同意被上訴人提出之方案，即原審判決所採之分割方式。上訴
    人辛○○另稱：若要補償價差，其分得之部分，亦須補償；上訴人丑○○則不同
    意補償等語。
八、上訴人甲○○於本院則以：原不同意原審拆除建物之分割方案，但為求共有人使
    用現狀、土地利用價值、及各共有人間之公平性，同意原審判決之方案，但被上
    訴人應補償其建物拆除之損失、及拆除費用，計新台幣（下同）六十四萬元（即
    主建物３０坪×１８０００＝５４００００元、拆移費用十萬元）。
九、查被上訴人主張系爭土地係兩造所共有，各共有人之應有部分各如原判決附表所
    示，系爭土地並無因物之使用目的不能分割之情形，兩造亦未訂有不分割之契約
    ，惟兩造因無法達成分割之協議等情，業據被上訴人提出系爭土地登記謄本、地
    籍圖謄本等件為証，復為上訴人所不爭執，堪信被上訴人此部分之主張為真實，
    則上訴人依法請求判決分割系爭土地，即屬有據，應予准許。又上訴人吳阿存既
    於九十二年六月十六日死亡，被上訴人請求其繼承人即上訴人申○○○、庚○○
    、丁○○、丙○○、未○○應就其所遺系爭土地應有部分十六分之一辦理繼承登
    記，揆上說明，洵無不合，應予准許。
十、按分割共有物以原物分配於各共有人為原則，應依共有物之性質、經濟效用及全
    體共有人之利益為公平之判決。經查：系爭土地呈南北走向長條不規則形狀，北
    側有排水溝，東、西側為二米半之鄉道，南側為四米之鄉道，其上現有未辦理保
    存登記之磚造房屋十三棟、及鐵架石棉瓦之羊舍一棟，各共有人在系爭土地上占
    用之建物，如本院履勘現現附圖所載（見本院卷(一)第六十六頁）等情，業據本院
    及原審履勘現場查明屬實，並囑託彰化縣鹿港地政事務所派員測量在案，分別製
    有勘驗筆錄、及土地複丈成果圖在卷可稽。被上訴人主張依原判決附圖一所示之
    方案分割，上訴人壬○○、辛○○、癸○○、辰○○、丑○○、卯○○、及甲○
    ○於本院亦同意按該方案分割，而上訴人申○○○、庚○○、丁○○、丙○○、
    未○○則提出如附件一所示之分割方案，以其等祖孫三代均居住在該建物內，該
    建物大部分坐落在Ｂ部分土地上，如按原判決方案分割，由其等分得Ａ部分土地
    ，Ｂ部分土地之建物勢必拆除而無法居住，爰提出該方案主張Ａ部分土地應分由
    上訴人己○○取得、Ｂ部分土地則分由其等取得等語，惟嗣又以無力繳納測量費
    為由，放棄上開方案之測量（見本院卷(一)第一七一頁），本院衡量上訴人申○○
    ○等五人提出之該方案，僅係將原判決附表一所示方案中之編號Ａ部分土地分歸
    上訴人申○○○等五人公同共有取得，改分歸上訴人己○○取得，而編號Ｂ部分
    土地分歸上訴人己○○取得，則改分歸由上訴人申○○○等五人取得，查上訴人
    申○○○等五人所有之建物，坐落在上開Ａ、Ｂ部分土地上之面積相當，有本院
    上開履勘現場附圖在卷可資比對，則無論其等分得上開Ａ或Ｂ部分土地，均需拆
    除部分建物，並無其等所指該建物大部分坐落在Ｂ部分土地之情事，況上訴人申
    ○○○取得之Ａ部分土地，北側臨排水溝，並無其他建物與之相臨，亦可臨接道
    路供出入之用，對其等並無不利之情事；又原判決附圖一所示之方案，因系爭土
    地東、西、南側均臨接道路，依此分割方案，將使各共有人所分得之土地均可直
    接面臨道路，且各共有人分得之土地較為方整，便於利用，本院審酌上開情況，
    並參酌共有土地之使用現況、土地形狀、分割後之出入通路、共有人之意願、分
    割後土地之利用價值、及經濟效益等情狀，認系爭土地依原判決附圖一方案所示
    之分割方法，較有利於全體共有人，且堪稱公允，本件應以該方案為分割方法為
    適當，上訴人申○○○等五人所主張之上開方案並非妥適。至上訴人申○○○等
    五人又以系爭土地右側道路僅寬二公尺，面臨西南側道路寬則有四公尺，是分得
    如原判決附圖一所示Ｋ、Ｌ、Ｍ、Ｎ部分土地之共有人，於土地利用及價值上，
    顯較其餘部分為有利，分得該部分之共有人應以適當金錢補償一節，按關於共有
    物之分割，如依原物之數量按其應有部分之比例分配，價值顯不相當者，固得認
    有民法第八百二十四條第三項之共有人中有不能按其應有部分受分配之情形，得
    以金錢補償之（最高法院六十三年度台上字第二六六○號判例參照)。經查系爭
    土地雖呈南北走向之長條不規則形狀，惟四邊均有道路可供出入，顯難認有價值
    不一之事實，且上訴人申○○○等五人亦不願預繳鑑定費，以資証明系爭土地有
    價值不相當之事實（見本院卷(一)第一四八頁），則其等上開主張，自不足採。
十一、另上訴人甲○○又以其同意原審判決之方案，但被上訴人應補償其建物拆除之
      損失、及拆除費用計六十四萬元一節，惟按各共有人對於他共有人因分割而得
      之物，按其應有部分，負與出賣人同一之擔保責任。民法第八百二十五條定有
      明文。又法院以判決以原物分配於各共有人後，各共有人就分割所得部分，即
      有單獨之所有權，各共有人不僅只能就其分得部分使用收益，如於分割前，在
      地上有建築物，法院為原物分配之分割時，如將其中一共有人之建築物所占有
      之土地，分歸他共有人取得時，他共有人本於其所有權，亦得請求除去該建築
      物（最高法院七十一年度台上字第二七七號判決參照）。因之；上訴人甲○○
      應負使分得其建物土地之共有人有不減少該地通常效用之擔保責任，本即應拆
      除其所有建物之義務，並無要求他共有人應補償其建物價值及拆除費用之權利
      ，上訴人甲○○此部分主張，核與法相違，亦不足取。至上訴人申○○○等五
      人以本件共同訴訟人吳水金已於原審言詞辯論終結前死亡，依民事訴訟法第一
      百六十八條規定，訴訟程序於承受訴訟以前應當然停止，法院及當事人均不得
      為關於本案之訴訟行為，但原審仍為本案之言詞辯論、及判決等訴訟行為，而
      認該訴訟程序有重大瑕疵，請求本院廢棄原判決，將該事件發回原審法院云云
      ，惟查共有人吳水金固於原審審理期間之八十九年九月五日死亡，惟吳水金於
      原審委任吳呈新為其訴訟代理人，有委任書一紙在卷可稽（見原審卷第三十四
      頁），依民事訴訟法第一百七十三條規定，訴訟程序並不當然停止，自無上開
      問題，併予敘明。
十二、綜上所述，本件被上訴人本於分割共有物、及辦理繼承登記法律關係請求就系
      爭土地予以原物分割，並為上開之追加之訴，均為有理由，應予准許。原審所
      為准予分割之上開乙案方法，並無不當（惟因原共有人吳阿存、吳水金已死亡
      ，已分別由上開上訴人承受訴訟在案，則原判決附圖一所示，編號Ａ部分，面
      積０．０一二八公頃，應更正為分歸上訴人申○○○、庚○○、丁○○、丙○
      ○、未○○公同共有取得；編號Ｉ部分，面積０．０一二八公頃，應更正為分
      歸上訴人戊○○、乙○○按應有部分各二分之一分別共有取得），上訴論旨指
      摘原判決不當，求予廢棄改判，為無理由，應予駁回。再分割共有物之訴，係
      絕對必要共同訴訟，上訴人與被上訴人之間本可互換地位，本件關於分割共有
      物訴訟部分，被上訴人訴請分割雖於法有據，但上訴人應訴實因訴訟性質所不
      得不然，故本件如全由敗訴之當事人負擔訴訟費用顯失公平，本院爰酌量情形
      ，依系爭土地應有部分之比例由勝訴之當事人負擔一部分，爰諭知如主文第三
      項所示，併此敘明。
十三、本案事實已臻明確，兩造其餘攻擊防禦方法，不足以影響本判決結果，爰不一
      一論述，併此敘明。
據上論結：本件上訴為無理由，追加之訴為有理由，依民事訴訟法第四百四十九條第
一項、第七十八條、第八十條之一、第八十五條第一項、第四百六十三條、第三百八
十五條第一項前段，判決如主文。
中      華      民      國    九十二    年    十一    月      二十五    日
~B1民事第四庭審判長法  官  黃斐君
~B2                法  官  陳蘇宗
~B3                法  官  張浴美
右為正本係照原本作成。
不得上訴。
~B                書記官  謝雅惠
中      華      民      國    九十二    年     十一     月    二十七    日
                                                                        Ｈ
  附  表：
┌───────┬───────┬─────────┐
│ 共  有  人   │應有部分比例  │訴訟費用負擔比例  │
├───────┼───────┼─────────┤
│ 壬  ○  ○   │十二分之一    │  同          上  │
├───────┼───────┼─────────┤
│ 辛  ○  ○   │十二分之一    │  同          上  │
├───────┼───────┼─────────┤
│ 癸  ○  ○   │十二分之一    │  同          上  │
├───────┼───────┼─────────┤
│ 戊  ○  ○   │              │                  │
│              │十六分之一    │  同          上  │
│ 乙  ○  ○   │              │                  │
├───────┼───────┼─────────┤
│ 申○○○     │              │                  │
│ 庚○○       │              │                  │
│ 丁○○       │十六分之一    │                  │
│ 丙○○       │              │  同           上 │
│ 未○○       │              │                  │
├───────┼───────┼─────────┤
│ 甲  ○  ○   │十六分之一    │  同          上  │
├───────┼───────┼─────────┤
│ 午  ○  ○   │八十分之九    │  同          上  │
├───────┼───────┼─────────┤
│ 辰  ○  ○   │二十分之一    │  同          上  │
├───────┼───────┼─────────┤
│ 丑  ○  ○   │二十分之一    │  同          上  │
├───────┼───────┼─────────┤
│ 己  ○  ○   │二十分之一    │  同          上  │
├───────┼───────┼─────────┤
│ 巳  ○  ○   │十六分之一    │  同          上  │
├───────┼───────┼─────────┤
│ 卯  ○  ○   │二十分之一    │  同          上  │
├───────┼───────┼─────────┤
│ 子  ○  ○   │八分之一      │  同          上  │
├───────┼───────┼─────────┤
│ 寅  ○  ○   │十六分之一    │  同          上  │
└───────┴───────┴─────────┘


司法院資訊處製作；財團法人民間司法改革基金會備份。
